臺灣高等法院刑事判決　　　　　　　　　　　九十二年度重上更(四)字第二○○號
　　上　訴　人
　　即　被　告　甲○○
　　選任辯護人　陳鄭權　律師
　　　　　　　　劉君豪　律師
右上訴人因殺人未遂等案件，不服臺灣桃園地方法院八十五年度訴字第一一四二號，
中華民國八十六年六月十三日第一審判決（起訴案號：臺灣桃園地方法院檢察署八十
五年度偵字第八八八六號），提起上訴，經判決後，由最高法院第四次發回更審，本
院判決如左：
    主  文
原判決撤銷。
甲○○傷害人之身體，處有期徒刑拾月。
    事  實
甲○○於民國八十五年七月十三日上午十時左右，在桃園縣八德市竹圍里大火房一之
一號附近溪畔農地，與已滿十八歲之乙○○因設置電線桿，發生口角衝突。遂返家取
出非屬槍砲彈藥刀械管制條例列管之屠刀一把，折回上述衝突地點，沿路追趕乙○○
，並於途中拔刀出鞘，揚言「給你死」，旋即追至竹林內，基於普通傷害犯意，向乙
○○頭部連砍二刀。其中一刀造成頭部頂骨骨折，頭皮切割傷長七公分、寬二公分、
深一公分。另一刀因乙○○以手阻擋，但未觸及刀刃，僅造成右前臂腫痛長約二公分
。
    理  由
一認定犯罪事實所憑之證據及理由：
　上訴人如何於前述時、地，以不屬槍砲彈藥刀械管制條例列管之屠刀，砍傷告訴人
  乙○○之事實，業經告訴人指訴甚詳，核與證人范增旺、黃承福、黃承松、黃坤上
  所述目擊上訴人持刀追砍告訴人之情形相符。告訴人遭上訴人連砍二刀，其中一刀
  造成頭部頂骨骨折，頭皮切割傷長七公分、寬二公分、深一公分，另一刀因告訴人
  以手阻擋而未觸及刀刃，右前臂腫痛長約二公分，有前臺灣省立桃園醫院（現改制
  行政院衛生署桃園醫院，下稱桃園醫院）診斷證明書、急診病歷及告訴人傷痕照片
  在卷可憑，上訴人亦不否認該傷係其持刀造成，所犯事證已極明確。
二對於被告辯解之判斷：
　上訴人否認使用屠刀蓄意犯罪，辯稱：當天在溪畔發生爭執後，告訴人兄弟上門尋
  釁，雙方在其宅院復起衝突，其因告訴人手持扁擔攻擊，隨手以未出鞘之菜刀自衛
  ，因而砍傷告訴人，絕未追殺告訴人，家中亦無告訴人所指屠刀云云。證人即其子
  訴人家中毆人而遭持刀連鞘抵抗受傷，呂月美則稱上訴人家中並無屠刀。惟查：
  (一)依據證人范增旺、黃承福、黃承松、黃坤上四人所供，彼等於案發時，均曾目睹
    上訴人手持屠刀追趕告訴人，途中拔刀出鞘，將刀鞘棄置冬瓜園內，旋即追入竹
    林。嗣後黃承福見告訴人走出竹林時血流滿面，范增旺則見上訴人持刀走出，但
    刀已出鞘。以上各人就其所述內容，俱經依法具結在案。上訴人所舉證人呂紹銘
    、呂月美皆為其直系血親卑親屬，依據彼等作證當時有效之修正前刑事訴訟法第
    一百八十六條第四款規定，不負具結義務。就其有無依偽證罰則擔保證言真實性
    之比較而論，應認范增旺等人所述在原則上較為可信。
  (二)證人呂紹銘在原審作證時，原係證稱：雙方在立電線桿處發生衝突之後，伊因害
    怕而躲在家中，未見上訴人持刀追殺之情形。是其既已自承「當時我躲起來，沒
    有看到」（原審卷第五十一頁背面），乃於本院前審改稱有看到上訴人持刀連鞘
    抵抗，又稱見到告訴人在其家宅院內受傷云云，亦嫌自相矛盾。
  (三)上訴人於警詢中提出菜刀一把，供稱係以該刀連鞘對抗告訴人之扁擔攻擊。然該
    菜刀經檢察官勘驗結果，刀刃上未見血跡，與扣案刀鞘之長度、寬度亦屬不盡相
    符（見偵卷第三十一頁勘驗筆錄）。本院前審復經囑託法務部法醫研究所鑑定，
    刀鞘及刀身均未發現毛髮存在，以聯苯胺血跡試驗法檢測，亦未發現血跡反應（
    見該所九十二年五月二十六日法醫理字第○九二○○○一○五五號函）。從而此
    刀顯難認為即係本案兇器，上訴人與證人即其女呂月美聲稱家中並無屠刀云云，
    均無從否定告訴人與證人范增旺、黃承福、黃承松、黃坤上所見上訴人持用屠刀
    行兇之事實。
  (四)告訴人頭部所受傷勢，據證人即曾因急診而為觸診之前桃園醫院醫師李俊達證述
    ，係因銳器所造成之切割傷，由於頭部皮膚緊繃、下方有骨頭，造成傷口邊緣呈
    不規則狀況；並說明其所謂「銳器傷」包括範圍很大，但不含刀背或刀子連鞘等
    鈍器所致傷害等語。是告訴人及證人范增旺、黃承福、黃承松、黃坤上陳述上訴
    人拔刀出鞘，核屬可信。
  (五)法務部法醫研究所前述法醫理字第○九二○○○一○五五號函雖另記載：以扣案
    刀具或刀鞘，可以造成告訴人病歷所載傷勢，又謂「以銳利之屠刀砍頭皮，一般
    應造成規則之砍創。以刀鞘砍則較可能出現不規則之砍創」，復以九十三年七月
    二十三日法醫理字第○九三○○○一七二九號函敘略稱：本案基於(1)第一線醫師
    之第一印象為較不尋常的不規則切割傷，意味該傷有些像切割傷，也有些像裂傷
    ，連鞘的器物比不連鞘的器物更易造成此傷；(2)本案同一器物施於右前臂，只造
    成挫傷而非切割傷，不連鞘的銳器很難如此等由，傾向認係連鞘的菜刀或屠刀所
    傷。惟查：
    1.該所在鑑定函內，同時敘明「乙○○頭頂之傷，在診斷書記載為切割傷，在病
      歷記載為不規則切割傷，也記載為裂傷，顯然該傷並不容易判定。由於處理方
      式皆同，所以不少外科醫療人員對於裂傷定義並不嚴格，用詞也不嚴謹，切割
      傷也就可能記載為裂傷。因此，送鑑內容若只是文字敘述或只有粗略的圖示，
      往往就不能得到明確的答案」、「就法醫學的觀點，銳器造成之切割傷，多為
      整齊的規則性傷口，鈍器造成裂傷，多為不規則性傷口」、「本案並無受傷後
      手術前傷口的近觀影像，也不瞭解創壁的情況，有術後照片但其線形傷口於縫
      合後已改變原貌，所以對於最初傷口的原貌，其實是不清楚的」（見前開法醫
      理字第○九三○○○一七二九號函說明二第(一)至(三)點），足見所為鑑定意見，
      主要係以卷附診斷證明書與病歷所為有關「不規則裂傷」或「不規則切割傷」
      之文字記載，為其研判基礎。
    2.根據證人李俊達急診當時觸診之記憶，此一傷口乃係相當整齊之單一傷口，足
      可確信為銳器傷，惟因傷口邊緣或許滲有破碎組織，以致第一線處理之實習醫
      師在病歷上寫下irregular cutting wound字樣使人疑惑，推論應為irregular
      edge cutting wound即「傷口邊緣不規則的切割傷」之略寫（依該證人所為定
      義，切割傷原係「傷口邊緣整齊的裂傷」，至於卷附診斷證明書所載「裂傷」
      ，應為簡稱）。凡此俱經李俊達醫師迭為到庭陳明，並就相關專業術語疑義，
      補充書面意見釐清在卷。綜上所述，本案第一線處理之外科醫療人員，確有前
      述法醫研究所函所指定義不嚴格、用詞不嚴謹之情形，依據該函所示「不能得
      到明確答案」之保留意見，尚無從支持上訴人所為刀未出鞘之辯解。
    3.告訴人以右前臂抵擋上訴人所砍第二刀時，並未觸及刀刃，已如前述，自亦不
      能由於該處僅見腫痛長二公分之挫傷，遽認係以連鞘刀具加害所致。
  (六)上訴人於警詢中，對其由於告訴人在其家宅對面埋設電線桿，認為影響交通及種
    菜，與告訴人發生口角，一時氣憤而持刀行兇之犯罪動機，業已供述明白（偵卷
    第三頁背面），顯見非屬防衛行為。是其事後翻異前供，改稱因遭告訴人手持扁
    擔攻擊而為抵抗云云，核係避重就輕之詞，不足採信。
  (七)證人范增旺、黃承福、黃承松、黃坤上、呂紹銘及告訴人就案發當時各自所見情
    形，均已於原審及本院前審分別證述在卷。核其對於待證事實之陳述，均已臻於
    明確，而無再行傳喚之必要。上訴人於本次更審中，具狀聲請再予傳訊各該已無
    調查必要之證人，應不予准許，併予指明。
三論罪科刑之理由：
　(一)上訴人所為，係犯刑法第二百七十七條第一項之罪。其在行兇傷人之前，對告訴
  　人揚言「給你死」，此部分以恐嚇危害安全之危險行為，已為傷害人身之實害行
    為所吸收，不另論罪。
  (二)檢察官起訴求依刑法第二百七十一條第二項、第一項論以殺人未遂罪名，惟依下
    列事證，足認上訴人行為時尚無戕害生命之犯意，起訴法條應予變更：
    1.告訴人傷後在桃園醫院急診就醫時，生命現象正常，意識清楚，頂骨骨折並無
      移位，無生命之立即危險，有該院八十六年一月八日八六桃醫醫秘字第七號函
      附卷可稽。
    2.證人黃承福在原審證稱：告訴人由竹林走出時，上訴人並未繼續追殺（原審卷
      第三十九頁背面）。告訴人於本院審理時，雖稱「我撥開（刀）之後，他與他
      兒子繼續追我」云云，惟其在原審業已自承「我未注意被告有無在後追我」（
      原審卷第四十頁背面），足認事後所為不利於上訴人之供述尚屬誇大，應以黃
      承福所述較為可採。
    3.殺人與傷害之區別，應以有無殺意為斷，被害人受傷之多寡，以及是否為致命
      部位，雖可藉為認定有無殺意之心證，究不能據為絕對標準（參照最高法院十
      八年上字第一三○九號判例）。上訴人平日與告訴人比鄰而居，並無足啟殺人
      動機之夙怨，綜觀前述下手情形，其在下手砍傷告訴人之前，雖曾揚言「給你
      死」，但實際上既未造成具體之生命危險，且於傷害止於此一程度時即行住手
      ，並無其他繼續加害舉動，顯然尚乏殺人之故意，不得僅因傷及告訴人頭部，
      佐以先前盛怒之下所為誇張之詞，率為對其不利之認定。
  (三)原審未見及此，遽依殺人未遂罪名予以論科，尚有未洽。被告上訴執是指摘原判
    決不當，非無理由，應由本院撤銷改判。審酌上訴人由於鄰居口角細故，悍然白
    晝持械逞兇，雖其事後已與告訴人達成和解賠償損害，但依其危害人身之程度，
    足徵秉性暴戾，量刑仍然不宜過輕等一切情狀，認應量處如主文所示之刑。供犯
    罪所用未扣案之屠刀一把，雖係上訴人返家取出，但不能證明確屬上訴人所有，
    且非屬槍砲彈藥刀械管制條例列管之違禁物，毋庸宣告沒收。
四據上論斷，應依刑事訴訟法第三百六十九條第一項前段、第三百六十四條、第二百
  九十九條第一項前段、第三百條，刑法第二百七十七條第一項，罰金罰鍰提高標準
  條例第一條前段，判決如主文。
本案經檢察官柯麗鈴到庭執行職務。
中　　　華　　　民　　　國　　九十三　　年　　　九　　　月　　　十　　　日
                              臺灣高等法院刑事第五庭
                                  審判長法  官　曾　德　水
                                        法  官　楊　炳　禎
                                        法  官　林　勤　綱
右正本證明與原本無異。
檢察官如不服本判決應於收受送達後十日內向本院提出上訴書狀，其未敘述上訴之理
由者並得於提起上訴後十日內向本院補提理由書（均須按他造當事人之人數附繕本）
。
被告不得上訴。
                                        書記官  王  增  華
中　　　華　　　民　　　國　　九十三　　年　　　九　　　月　　　十　　　日
附錄：本案論罪科刑法條全文
刑法第二百七十七條第一項
傷害人之身體或健康者，處三年以下有期徒刑、拘役或一千元以下罰金。
